臺灣臺北地方法院民事判決　　　　　　　　　　　　九十二年度簡上字第一三三號
　　上　訴　人　戊○○○
　　　　　　　　乙○○
　　　　　 　 　甲○○
　　共　　　同
　　訴訟代理人　謝碧鳳律師
　　被上訴人　　丁○○
　　　　　　　　丙○○
　　右　二　人
　　法定代理人　己○○
　　共　　　同
　　訴訟代理人　高秀枝律師
當事人間請求返還不當得利等事件，上訴人對於中華民國九十二年一月二十二日本院
台北簡易庭九十一年度北簡字第二八一四號第一審判決不服，提起上訴，本院於九十
三年二月十一日言詞辯論終結，判決如下：
    主  文
原判決（除確定部分外）關於命上訴人乙○○、甲○○給付超過壹拾伍萬元部分，及
該部份假執行之宣告，暨訴訟費用之裁判均廢棄。
右開廢棄部分，被上訴人在第一審簡易之訴及其假執行之聲請均駁回。
其餘上訴駁回。
第一審（除確定部分外）、及第二審訴訟費用由上訴人乙○○、甲○○負擔三分之二
，餘由被上訴人負擔。
    事  實
甲、上訴人方面：
一、聲明：
  (一)原判決廢棄。
  (二)右廢棄部分，被上訴人於第一審之訴及其假執行之聲請均駁回。
二、陳述：除與原審判決書所載者相同茲予引用外，補稱：
  (一)訴外人李价於生前即與上訴人戊○○○合意將系爭房屋到民國九十年底之房租
    均贈與給戊○○○收取，以抵付李价應負擔訴外人陳金釵、李輝豹之殯葬費、
    陳金釵之醫藥費，辦理繼承登記所應負擔之遺產稅、規費、代書費等，雙方不再
    找補，此由證人陳群證詞可知。原審竟以陳群出家長期居住佛光山，對家內事務
    應無所悉為由，遂未採信陳群證詞，其判斷顯然與經驗法則及論理法則有違。故
    上訴人戊○○○於九十年年底以前所收之租金，被上訴人無權要求重新會算或主
    張任何權利。又證人李玲梨雖證稱「李价說他可能不久於人世，萬一有一天不
    在了，起碼系爭房屋有一半的租金可以收取，可見他未答應房租由上訴人收取」
    ，惟查李玲梨所言純係證人個人推測之詞，不足採信，原審判決竟採為判決之基
    礎，顯然於法有違。另系爭房屋雖由上訴人戊○○○以二子名義與房客簽立租約
    ，然上訴人乙○○、甲○○並未實際簽立租約或收取任何租金，何來侵權行為或
    不當得利，原審未予查明即命乙○○、甲○○應給付被上訴人，亦未記載上訴人
    三人之給付究係可分或不可分，實有違誤。
  (二)李价已於七十七年間搬到台北市○○○路○段五七號居住，而未居住於台北市
    ○○路房屋，該八十八年地價稅單寄送地址乃為台北市○○○路○段五七號，若
    非李价將繳款書交給戊○○○，戊○○○並無法持往合作金庫城內支庫繳納地
    價稅，且因為遲延繳納而需加徵滯納金一千六百七十七元，是以被上訴人抗辯系
    爭所有款項，皆為李价所繳納，該等收據李价均置放在博愛路七號有李家祖
    先牌位處云云等語，實屬無稽。
  (三)縱認李价生前贈與至九十年十二月房租為定期贈與，因李价死亡而失其效力
    ，上訴人代李价繳納款項亦得主張抵銷，則重新計算系爭房屋自八十九年十二
    月十六日起至九十年十月十五日出租他人所收取之租金四十五萬元，被上訴人二
    人應得之租金為二十二萬五千元，與戊○○○於李价八十九年二月死亡後，在
    八十九年七月、八月及十一月間為修繕系爭房屋共計支出修繕費用四十一萬零六
    百五十元，被上訴人應負擔二十萬五千三百二十五元及李价應負擔之遺產費十
    二萬二千四百七十三元、代書手續費及規費三萬八千四百五十元、地價稅二萬零
    三百一十八元，合計三十八萬六千五百六十六元相抵銷，則被上訴人尚應返還戊○○○十六萬一千五百六十六元，故原審未斟酌上情，判認上訴人應給付被上訴
    人二十二萬五千元，顯有違誤。
  (四)再者，又原審法院以上訴人自八十七年十月起至九十年十月十五日止，已收取系
    爭房屋之租金一百四十四萬二千元為計算基礎，認為被上訴人應得之租金為七十
    二萬一千元，惟查，本件被上訴人起訴係主張上訴人給付八十九年十二月十六日
    起至九十年十月十五日止之租金一半二十五萬元，在此之前上訴人所收取之租金
    ，不應納入本件計算之範圍，原審法院之論述顯然超過被上訴人起訴之主張，顯
    違辯論主義。倘鈞院認為李价並未同意系爭房屋之租金贈與由戊○○○收取，
    惟上訴人戊○○○已代李价繳納相關款項及被上訴人應負擔修繕費用合計為七
    十九萬六千五百六十六元（181,241+410,000+205,325=796,566），亦得主張抵
    銷，上訴人毋庸再給付被上訴人任何款項。
  (五)綜上所陳，原審既採認上訴人主張應由被上訴人負擔之遺產稅十二萬二千四百七
    十三元、代書手續費及規費三萬八千四百五十元、地價稅二萬零三百一十八元、
    修繕費用二十萬五千三百二十五元，總計三十八萬六千五百六十六元，即應與上
    訴人主張請求之八十九年十二月十六日起至九十年十月十五日止之租金一半二十
    二萬五千元加以抵銷，是被上訴人應不得向上訴人請求不當得利之返還，原審判
    決認事用法顯有錯誤。
三、證據：援用原審之立證方法。
乙、被上訴人方面：
一、聲明：上訴駁回。
二、陳述：除與原審判決書所載者相同茲予引用外，補稱：
  (一)系爭房屋出租人為上訴人乙○○、甲○○二人，其二人與上訴人戊○○○共同收
    取系爭租金，對被上訴人應共同負返還責任，為不真正連帶債務。
  (二)上訴人主張陳群為兩造之長輩，且為出家人「不出妄言」為由，以其證言證明被
    上訴人之父李价同意上訴人戊○○○收取系爭房租租金至九十年年底，用以抵
    付戊○○○代為支出之費用．．云云，惟查，證人之證詞不實，為原審所認定，
    自不能以其為「出家人」即認定其所言屬實。
  (三)證人楊世輝及李玲梨之證詞確可證明李价絕不可能同意房租贈與由戊○○○收
    取，原審採信其證言，並無不合，故上訴人戊○○○主張被上訴人二人之被繼承
    人李价同意系爭房屋之租金由戊○○○收取至民國九十年十二月底，並非事實
    。乃系爭房屋在八十九年年底又再出租給新的房客，之前租約之租期為「五年」
    期，於八十九年中到期，而李价於八十九年二月十四日死亡，殊無可能於新租
    約簽定之前即同意由戊○○○收取房租至九十年十二月止。
  (四)李价雖身體狀況不佳，惟仍能處理日常生活事務，並未臥病不起，戊○○○主
    張李价將房屋全權委託伊管理，並辦理繼承登記事宜、代繳遺產稅、代付代書
    手續費、規費，代繳八十八年地價稅．．云云，全屬不實，蓋李价與己○○雖
    未辦理結婚登記但共同經營香舖，共同生活，有固定之收入，無必要委託戊○○○管理或代付款項，且李价生前並未積欠任何債務，過世前，尚交待被上訴人
    之法定代理人己○○向上訴人等催討應得之租金。
  (五)兩造間尚有許多親戚（李价尚有母親、叔叔、嬸嬸等長輩在），若戊○○○與
    李价間就系爭房屋租金之收取有所約定，親友應均知悉，且雙方應立有書據為
    憑才是，惟親友間無人曾有所聽聞，雙方又未立有書面文書，上訴人片面之詞，
    殊無可採。
  (六)上訴人在原審提出之遺產稅單、代書手續費及規費收據、地價稅單，該等收據李
    价均置放在博愛路七號，故上訴人縱然持有該等收據亦不能證明其有受託代付
    款項之事實，而戊○○○與李价之間並無委任關係存在，戊○○○主張受李价
    之無償委任處理事務支出必要之費用，被上訴人二人應繼承該費用債務云云，
    實屬無稽。戊○○○縱持有遺產稅單、代書手續費及規費收據、地價稅單，亦不
    能證明其有受託代付款項，或李价同意系爭房屋之房租至九十年底均由戊○○○收取。
  (七)職故，戊○○○主張上訴人之父同意房租由其收取至九十年底，並非事實，已如
    前述，縱上訴人所言屬實，「房租由其收取」亦應屬定期給付之贈與，依民法第
    四百十五條規定，該贈與因贈與人李价之死亡而失其效力，上訴人自無取得被
    上訴人二人應分得之租金之權利。
三、證據：援用原審之立證方法。
    理  由
一、被上訴人起訴主張：台北市○○路一六０巷九號房屋（下稱系爭房屋）為被上訴
    人丁○○、丙○○繼承父親李价取得之遺產，應有部分各為二十四分之二，與
    訴外人李明易（應有部分二十四分之十六）、上訴人乙○○及甲○○（應有部分
    各為二十四分之二）等人共有，經約定由被上訴人二人及上訴人乙○○、甲○○
    等四人共同管理使用、收益，上訴人乙○○、甲○○與其母親即上訴人戊○○○
    於八十九年十二月十六日將系爭房屋出租予訴外人劉林心君，每月租金五萬元，
    依法即應將租金收入之半數給付被上訴人二人，詎自李价於八十九年二月十四
    日去世後，上訴人迄未將所得租金分配予被上訴人，上訴人收取租金超過二分之
    一部分核屬不當得利，為便於計算，被上訴人僅請求上訴人三人共同給付自八十
    九年十二月十六日起至九十年十月止之租金之半數共二十五萬元（5萬元/月×10
    月÷2=25萬元），爰依不當得利請求權訴請被告給付上開金額之款項，及自起訴
    狀繕本送達翌日起至清償日止，按年息百分之五計算之利息。（經原審判命上訴
    人給付被上訴人二十二萬五千元及遲延利息，駁回被上訴人其餘之訴，上訴人就
    其敗訴部分，提起上訴，被上訴人就其敗訴部分，未據聲明不服，而告確定。）
二、上訴人則以：系爭房屋之原管理人李輝豹於去世前即囑咐繼承人，表示系爭房屋
    之租金於其母陳金釵在世時，由陳金釵收取，另一繼承人李价則臥病在床。而
    陳金釵於八十七年九月二十六日過世前臥病期間，係由上訴人戊○○○在旁服侍
    照顧，支付李輝豹殯葬費約三十萬元、陳金釵醫藥費及殯葬費五十二萬元。陳金
    釵過世後，李价將系爭房屋全權委託上訴人戊○○○管理，並代為辦理繼承登
    記事宜，戊○○○遂代李价繳交遺產稅二十四萬四千九百四十五元，代墊代書
    手續費、規費三萬八千四百五十元，並先行墊付八十八年之地價稅二萬零三百一
    十八元，基此李价允諾系爭房屋租金由戊○○○收受至九十年十二月底止，總
    計戊○○○自八十七年十月起至九十年十月十五日止，僅收取一百四十四萬二千
    元之租金，應認李价於生前即與戊○○○有「系爭房屋之房租到九十年底都由
    戊○○○收取，抵付李玠應負擔陳金釵與李輝豹之殯葬費、陳金釵之醫藥費及
    辦理繼承登記所應負擔之遺產稅、規費、代書費等」之合意，雙方不再另外找補
    ，被上訴人既繼承其父李价之權利義務，則對戊○○○於九十年底以前收取之
    租金，即無權要求重新會算或主張任何權利。且戊○○○於八十九年七月、八月
    及十一月間，為修繕系爭房屋計支出修繕費用四十一萬零六百五十元，另為出租
    系爭房屋支付仲介費五萬元，屬戊○○○為被上訴人支出之必要及有益費用，被
    上訴人二人應各負擔四分之一，共計二十三萬零三百二十五元，依民法第一百七
    十二條之規定，戊○○○自得請求被上訴人二人償還之。如再加計被上訴人應繼
    承其父積欠戊○○○之債務，亦即前述代書辦理繼承登記所繳交之遺產稅十二萬
    二千四百七十三元（244945÷2=122473）、代書手續費及規費三萬八千四百五十
    元、地價稅二萬零三百一十八元，上訴人亦得主張抵銷等語。
三、經查，被上訴人主張系爭房屋為被上訴人二人繼承其父親李价取得之遺產，應
    有部分各為二十四分之二，與李明易（應有部分二十四分之十六）、上訴人乙○○、甲○○（應有部分各為二十四分之二）等人共有，並約定由被上訴人與上訴
    人乙○○、甲○○四人共同管理使用、收益系爭房屋，上訴人戊○○○代理其子
    乙○○、甲○○於八十九年十二月十六日將系爭房屋出租予劉林心君，每月租金
    五萬元，該租約於九十年十月十六日終止，上訴人迄未將系爭房屋所得租金五十
    萬元之半數分配予被上訴人等情，業據提出戶口名簿、建物登記謄本、台北市稅
    捐稽徵處九十年六月十九日北市稽中正甲字第九０六一二七五一００號函文等件
    影本為證，此為上訴人所不爭執，堪信為真實。
四、上訴人雖辯稱：李价生前委託戊○○○代為辦理繼承登記及繳納稅捐、喪葬費
    事宜，遂允諾由被告戊○○○管理系爭房屋，並收取租金至九十年十二月底止，
    雙方不再另外找補等語。惟查，李价因無法收取系爭房屋之租金一事，心情非
    常不平希望訴諸法律，並時向親友訴苦等情，業據證人即李价好友楊世輝於原
    審（原審卷第一九七頁）結證屬實，而證人即被上訴人之表姊李玲梨亦同此說（
    原審卷第一零三頁）。證人即李价之姑姑陳群雖到場結證稱李价同意系爭房
    屋之房租到九十年年底均由被告戊○○○收取，用以抵付李价應支付之喪葬費
    及遺產稅，然證人陳群既已出家長期居住於佛光山，對於家內事務應無所知悉，
    其是否知悉李价與戊○○○間之上開約定，實有疑義。足見被上訴人主張李价
    並無同意上訴人戊○○○收取系爭房屋租金至九十年年底之情，尚非無據。上
    訴人前揭所辯，即無可採。
五、按無法律上之原因而受利益，致他人受損害者，應返還其利益，民法第一百七十
    九條定有明文。系爭房屋既約定由被上訴人二人及上訴人乙○○、甲○○四人共
    同管理使用、收益，則系爭房屋出租他人所獲取之租金利益，即應依四人之應有
    部分比例平均分配之。李价並無同意上訴人戊○○○收取系爭房屋租金至九十
    年年底，而戊○○○於李价八十九年二月十四日去世後，於八十九年十二月十
    六日起至九十年十月十五日止，代理其子即上訴人乙○○、甲○○名義將系爭房
    屋出租予劉林心君，獲取四十五萬元之租金利益（已扣除五萬元之仲介費），所
    得利益歸上訴人三人自己享有，迄未分配予被上訴人，即屬無法律上之原因而受
    有利益，應負返還之責，被上訴人於原審之聲明係請求上訴人給付被上訴人二十
    五萬元，依民法第二百七十一條之規定，其給付為可分者，上訴人應各平均分擔
    之。故上訴人每人應分擔給付之金額為七萬五千元（450,000÷2÷3＝75,000）
    。
六、上訴人抵銷之抗辯：
  (一)上訴人戊○○○辯稱：代李价辦理繼承登記所繳交之遺產稅十二萬二千四百七
    十三元（244945÷2=122473）、代書手續費及規費三萬八千四百五十元、地價稅
    二萬零三百一十八元等情，業據提出遺產稅繳款書影本、登記費用明細表、地價
    稅繳款書影本為證。被上訴人雖主張此部分之費用一十八萬一千二百四十一元已
    為李价所支出，惟並未舉證以實其說，堪信上訴人戊○○○之抗辯為可採。故
    戊○○○以此就其應分擔之七萬五千元主張抵銷，自為可取。
  (二)按依民法第三百四十二條規定，抵銷準用抵充之規定，再依民法第三百二十一條
    之規定，清償人負擔數宗債務時，於清償時指定其應抵充之債務。查本件被上訴
    人僅請求自八十九年十二月十六日起至九十年十月止共十個月租金之半數，本院
    並認定上訴人戊○○○應分擔給付之金額為七萬五千元，上訴人戊○○○依前揭
    規定，即得以之為被抵銷之債權，而主張抵銷。原審逾越被上訴人請求之範圍，
    以上訴人自八十七年十月至九十年十月收取租金一百四十四萬二千元，認扣除前
    揭代墊款項後，上訴人尚應給付被上訴人租金，而駁回上訴人戊○○○抵銷之抗
    辯，自有未洽。至上訴人乙○○、甲○○並未支出相關費用，無得主張抵銷之債
    權，是其為抵銷之抗辯，並無足採。
七、綜上所述，被上訴人主張上訴人乙○○、甲○○應給付於八十九年十二月十六日
    起至九十年十月十五日止，所收取租金之半數予被上訴人，洵屬有據，上訴人辯
    稱李价生前同意上訴人戊○○○收取系爭房屋租金至九十年年底，並無可取。
    從而，被上訴人本於不當得利之法律關係，請求上訴人乙○○、甲○○共同給付
    一十五萬元（75,000×2＝150,000），及自起訴狀繕本送達翌日即九十一年二月
    九日起至清償日止，按年息百分之五計算之利息部分，為有理由，應予准許。逾
    此所為請求，為無理由，應予駁回。至於被上訴人敗訴部分，其假執行之聲請失
    所附麗，應併予駁回。原審就超過上開應准許部分，為上訴人敗訴之判決，並為
    假執行之宣告，自有未洽。上訴意旨就此部分指摘原判決不當，求予廢棄改判，
    為有理由。至於上開應准許部分，原審判命上訴人給付，並為假執行之宣告，核
    無違誤，上訴意旨，就此部分，仍執陳詞，指摘原判決不當，求予廢棄，為無理
    由，應駁回其上訴。
八、本件判決之基礎已臻明確，兩造其餘攻擊防禦方法及舉證，核與判決無影響，爰
    不另一一論述，併此敘明。
九、據上論結，本件上訴為一部有理由，一部無理由，依民事訴訟法第四百三十六條
    之一第三項、第四百五十條、第四百四十九條第一項、第七十九條，判決如主文
    。
中　　　華　　　民　　　國　　九十三　　年　　　二　　　月　　二十  　　日
                              民事第五庭審判長法  官  吳青蓉
                                              法  官  張松鈞
                                              法  官  紀文惠
右為正本係照原本作成
本判決不得上訴。
中　　　華　　　民　　　國　　九十三　　年　　　二　　　月　　二十三　日
                                              書記官  袁以明
